【裁判字號】    97,訴,799
【裁判日期】    980330
【裁判案由】    給付借款
【裁判全文】
臺灣臺南地方法院民事判決               97年度訴字第799號
原      告  甲○○
訴訟代理人  郭俊廷律師
被      告  乙○○
訴訟代理人  蔡文斌律師
            王建強律師
            李育禹律師
            王盛鐸律師
上列當事人間請求給付借款事件，經本院於民國98年3月11日言
詞辯論終結，判決如下：
    主      文
原告之訴及假執行聲請均駁回。
訴訟費用由原告負擔。
    事實及理由
一、按訴狀送達後，原告不得將原訴變更或追加他訴，但擴張或
    減縮應受判決事項之聲明者、不甚礙被告之防禦及訴訟之終
    結者，不在此限，民事訴訟法第255條第1項第3款、第7款定
    有明文。本件原告起訴原依消費借貸之法律關係，請求被告
    給付新台幣（下同）150萬元，嗣於起訴狀繕本送達後，改
    依消費借貸及不當得利之法律關係，就訴之追加部分，合於
    民事訴訟法第255條第1項第7款之規定。又原告嗣於民國（
    下同）97年12月4日言詞辯論期日撤回先位聲明，有原告簽
    名於筆錄可憑，故原告所為聲明之減縮，依前揭說明，應予
    准許，合先敘明。
二、原告起訴主張：
  (一)原告與被告為朋友關係，但在生意上並無往來，惟被告以其
    事業投資及資金借貸予其投資合夥人為由，向原告口頭要求
    借款，因雙方為多年朋友，情義相挺，並無約定利息，被告
    答應96年9月底前還款，原告同意出借，遂於(1)96年5月23日
    匯50萬元予被告乙○○在華南銀行仁德分行帳號：00000000
    00000；又於(2)96年7月5日原告由華南銀行麻豆分行匯100萬
    元予被告在上開華南銀行仁德分行同一帳號，此二筆匯款業
    為被告97年6月30日準備書狀所示「不爭執事項」所自認，
    惟被告辯稱其係投資大陸設廠之投資款。
  (二)嗣上述約定期限96年9月底到期後，經原告多次催請還款，
    被告乃以各種理由拖延，原告為維護債權，不得已於97年5
    月9日以臺南市○○路901郵支局1549號存證信函，催請被告
    文到5日內返還上述借款，但被告收到該函卻於97年5月13日
    以臺南地方法院郵局第734號存證信函覆，辯稱系爭款係投
    資款，信託被告名下，已「全部移作籌備大陸合資公司之用
    途」云云，並舉股東即證人丙○○、丁○○為證，然並非實
    在。原告雖因兩造為朋友，僅口約定借款，而難舉證，茲就
    原告所主張之不當得利請求權舉證如後，但被告所抗辯系爭
    款為投資款，所舉證人所言矛盾，文書證據契約亦未生效。
  (三)證人丙○○（即「翔佳億」股份有限公司負責人）於97年12
    月4日在本院證稱：(1)「（問：是否知道原告跟被告在波菲
    特公司有合夥或出資的關係存在？）我曾聽被告說要找原告
    投資公司」；(2)「（問：你聽被告計畫邀請原告參加，是否
    知道出資多少？）不知道」；(3)「（問：你說你是出資技術
    ，股份有如何分配？）該案子當初是被告、我、溫姓兄弟、
    還有另一人我們五人談的，當時被告說資金不夠，說要邀請
    原告出資，但是否有去邀請原告我就不知道了」；(4)「（問
    ：否知道原告參加多少？）這我不知道，我只是聽被告他要
    邀原告參加」等語，以上證人丙○○之證言已證明：(1)原告
    是否參加被告所稱信託在波菲特公司名下投資大陸公司，丙○○是聽被告片面之詞，即「聽他說要邀原告參加」「我不
    知原告要參加多少」；(2)丙○○僅以設備技術等乾股投資，
    並無現金支出。又證人丁○○（丙○○上開公司之廠長）於
    98年1月14日在本院證稱：(1)「（問：公司股東有哪些人？
    ）丙○○、甲○○、黃鱗翔、我」；(2)「（問：明股幾個？
    乾股幾個？）明股丙○○、乙○○，甲○○在黃鱗翔的名下
    ，我是丙○○的名下，他給我20%的技術股」；(3)「（問：
    你怎麼知道甲○○在乙○○之名下？）我們在96年6月1日開
    始進入公司，我們四人在台灣辦公室開會講的，大約是在96
    年7月的事，我記不清楚」；(4)「（問: 甲○○投資多少？
    ）150萬元」；(5)「（問：你如何知道？）甲○○在開會時
    講的」；(6)「（問：原告入股到運作結果開幾次會？）約10
    次以上」等語，以上證人丁○○之證言已證明：(1)丁○○既
    稱96年6月l日開始進入公司（即投資協議始自96年6月1日）
    ，但原告第一筆50萬元匯款匯予被告為96年5月23日，亦即
    原告匯款早於上開四位股東協商投資股份之討論達8日，則
    系爭款自不可能為投資款；(2)丁○○既稱其股份係「在丙○○名下」，且係四人十次開會講的，但丙○○上述證言卻稱
    是據被告說的，既然係「四人（股東）十次開會講的」，丁○○之乾股又係丙○○所給的20%技術股，則丙○○已言明
    不知原告投資多少係聽被告片面之言，是丁○○之證言顯然
    矛盾不實。以上二位證人既不能證明原告有信託將150萬元
    匯款投資在被告名下，且依被告所提出96年6月22日之會議
    記錄並無原告簽名，且亦僅止於籌備階段，此觀之內容(1)須
    被告具備其公司機器、租金、人員等清冊，即能證明被告之
    投資根本僅在計劃階段；(2)丙○○之公司須將資產開立發票
    移轉波菲特名下。
  (四)再就被告97年12月14日所提出合作契約書，但因法官庭諭簽
    名空白能證明何事，卻又收回，原告爰於98年1月14日審理
    提出附卷打日期為96年4月23日在「效力」部分特別明定「
    本合約書自雙方簽署日起生效」，則顯然立約人均空白，雙
    方未簽署，則被告所稱其投資根本未生效力，此有附卷合作
    契約書可證，又被告抗辯稱原告曾任職投資公司，故可間接
    證明有投資，不符證據之論理法則，衡之社會上受僱人輒有
    賺薪資，卻被騙借款者。
  (五)綜上所述，上開四人股東開會籌備投資大陸之計劃既已不成
    ，且被告迄今連最基本其所收原告匯款150萬元如何運用於
    投資大陸證據，均在在欠缺，所舉二位證人，亦不能證明原
    告之匯款屬投資匯款，且被告既稱原告為信託投資其公司名
    下，豈可能不另訂信託契約書所示雙方權利義務關係，果知
    此則被告公司帳目如何制作是投資款？或借款？顯違公司會
    計實務運作常規，是被告自有民法第179條無法律上之原因
    而受利益，致原告受如上150萬元匯款之損害之不當得利。
  (六)再按「當事人主張有利於己之事實者，就其事實有舉證之責
    任。但法律別有規定，或依其情形顯失公平者，不在此限。
    」，民事訴訟法第277條著有明文。本件被告既不爭執有收
    到原告之系爭150萬元匯款，僅辯係信託投資款，但其所舉
    (1)人證；(2)會議記錄；(3)尤其被告所主張上開合作契約書簽
    署空白，更能證明被告根本未投資大陸公司，在在不能證明
    原告有信託投資，原告係以出借意思匯款，被告辯稱係以投
    資意思收款，卻連投資大陸之基本證據亦無法提出，且又舉
    不實證人（果係投資，被告無法舉證，亦有侵占或詐欺之嫌
    ），茲再要求原告舉證證明原告原來匯款意思係借款，顯失
    公平。是依舉證責任轉換之舉證責任分配法旨，應由被告舉
    證。
  (七)並聲明：1.被告應返還原告150萬元，及自96年7月5日起至
    清償日止，按週年利率百分之五計算之利息；2.原告願供擔
    保，請准宣告假執行。
三、被告則以：
  (一)按主張不當得利請求權存在之當事人，對於不當得利請求權
    之成立要件應負舉證責任，即應證明他方係無法律上之原因
    而受利益，致其受有損害。如受利益人係因給付而得利時，
    所謂無法律上之原因，係指給付欠缺給付之目的，故主張該
    項不當得利請求權存在之當事人，自應舉證證明該給付欠缺
    給付之目的（最高法院97年度臺上字第332號、94年度臺上
    字第542號、91年度臺上字第1673號判決、臺灣高等法院臺
    南分院96年度上字第175號判決參照）。本件原告既備位主
    張被告受領其交付之系爭款項係構成不當得利，自應舉證證
    明其給付係欠缺給付之目的；惟原告不能證明其先位主張係
    基於消費借貸關係而交付款項，則充其量亦僅能認該特定之
    法律關係不存在，尚非得因此即推論其給付欠缺給付之目的
    ，從而，本件原告主張之不當得利請求權，應由原告舉證證
    明其給付係欠缺給付之目的，而非由被告舉證。
  (二)本件被告並不否認於96年5月23日及同年7月5日，分別收受
    原告50萬及100萬元。惟此款項為投資款，亦即乙○○與訴
    外人丙○○等人共同成立Long John Internation Co.,Ltd
    ，專門在大陸及臺灣生產無縫胸罩，此有96年5月16日合作
    契約為證，原告在知悉上開投資案之後，表示願投資被告，
    因此在96年5月23日匯入50萬元，原告並於96年6月22日出席
    合夥股東會議，此亦有會議紀錄可稽，原告在參加會議之後
    ，又在96年7月5日又投資100萬元，因此，從投資計畫之發
    展與匯款時間點之交叉順序，可證原告所交付之款項為投資
    款，應屬無疑。
  (三)此外，被告所經營波菲特企業有限公司（下稱波菲特公司）
    為執行上開投資計畫，故與祥舜纖維企業有限股份公司簽訂
    房屋租賃契約，以門牌號碼為臺南縣歸仁鄉沙崙村二甲175
    號3樓作為廠房及辦公室之用，而原告亦擔任波菲特公司之
    協理，以執行上開投資計畫，並親自在96年7月10日轉匯員
    工薪資共249,337元，其中35,000元部分則為原告之報酬，
    此有第一銀行活期存款存摺及存款憑條可資為證。
  (四)被告所舉證人丙○○到庭證稱：曾聽闆被告說有找原告投資
    ，且原告有擔任公司職務，也有參加公司會議等語。雖難為
    兩造金錢往來原因關係之直接證據，惟仍足以旁證被告抗辯
    原告匯款150萬元給被告係基於生意上的合作關係，尚非虛
    罔。關於證人丁○○所述，其就上開合作計畫之投資金額、
    人數，與被告所提出之合作契約相符，且稱其與被告自96年
    6月1日開始進入公司、開會云云，就時間及地點部分，亦與
    被告所提出之租賃契約之始期及使用範圍（含辦公室）符合
    ，而原告亦擔任波菲特公司之協理，由其親自轉匯員工薪資
    ，及領取35,000元即可得知，是證人丁○○所述屬實。
  (五)綜上所述，足認兩造間確實有生意上之合作關係，故該150
    萬元為投資款，並非借款，是無論原告主張之法律關係究係
    借款請求權或不當得利請求權，均無理由。
  (六)並聲明：1.原告之訴及假執行之聲請均駁回；2.如受不利之
    判決，准供擔保免為假執行。
四、經查：民事訴訟如係由原告主張權利者，應先由原告負舉證
    之責，若原告先不能舉證，以證實自己主張之事實為真實，
    則被告就其抗辯事實即令不能舉證，或其所舉證據尚有疵累
    ，亦應駁回原告之請求，同院十七年上字第九一七號亦著有
    判例。
五、本件原告主張被告向原告口頭要求借款，因雙方為多年朋友
    ，情義相挺，並無約定利息，被告答應96年9月底前還款，
    原告同意出借，遂於(1)96年5月23日匯50萬元予被告乙○○
    在華南銀行仁德分行帳號：00000000 00000；又於(2)96年7
    月5日原告由華南銀行麻豆分行匯100萬元予被告在上開華南
    銀行仁德分行同一帳號，嗣後經其催告，被告迄未清償，故
    依據消費借貸之法律關係請求被告返還借款。另原告匯款予
    被告，自屬受有損失，被告則獲有利益，併依據不當得利之
    法律關係，請求被告返還1,500,000元及遲延利息等語。被
    告雖不否認原告匯款1,500,000元至其帳戶之事實，然否認
    兩造間有借貸關係或受有任何利益，辯稱其係投資大陸設廠
    之投資款。是本件爭執要點厥為：兩造間有無消費借貸關係
    ？及被告有無不當得利之情事？
六、按消費借貸者，謂當事人一方移轉金錢或其他代替物之所有
    權於他方，而約定他方以種類、品質、數量相同之物返還之
    契約，民法第474條第1項定有明文。是當事人如主張有金錢
    借貸關係存在，須就其發生所須具備之要件即金錢之交付及
    借貸意思表示一致負舉證之責，若僅證明有金錢之交付，未
    證明借貸意思表示互相一致者，尚不能認有金錢借貸關係存
    在。本件原告主張兩造間消費借貸關係乙節，固提出被告所
    不爭執之匯款單為證。惟被告否認兩造間有消費借貸之合意
    ，揆諸上開說明，原告應對兩造間有消費借貸之合意負舉證
    之責。經查：原告於言詞辯論程序自陳：關於兩造間有消費
    借貸合意部分，無法證明等語在卷。且原告與被告係朋友關
    係，即未與被告約定任何清償期及利息，亦未由借款人出具
    票據或書立字據為憑等條件下，即願借貸1,500,000元予被
    告之理，顯違常情。是原告主張兩造間有消費借貸之關係存
    在，尚難採信。
七、按無法律上之原因而受利益，致他人受損害者，應返還其利
    益，民法第179條第1項定有明文。又不當得利返還請求權，
    以無法律上之原因而受利益為其成立要件之一，故主張此項
    請求權成立之原告，應就被告無法律上之原因而受利益之事
    實，負舉證責任，本件原告主張被告受領150萬元，無法律
    上之原因而受利益，依不當得利法則請求返還，自應就上述
    其主張無法律上之原因事實負舉證責任。惟查，原告始終無
    法舉證被告無法律上原因受利益之事實，反要被告舉證證明
    有投資之事實，按主張不當得利請求權之原告，係因自己之
    行為致造成原由其掌控之財產發生主體變動，則因該財產變
    動本於無法律上原因之消極事實舉證困難所生之危險自應歸
    諸原告，始得謂平。是以原告對不當得利請求權之成立要件
    應負舉證責任，亦即原告必須證明其與被告間有給付之關係
    存在，且被告因其給付而受有利益以及被告之受益為無法律
    上之原因，始能獲得勝訴之判決。（最高法院91年度台上字
    第1673號判決參照）。
八、綜上所陳，本件原告雖匯款1,500,000元予被告，但其對於
    與被告間有消費借貸合意一事，不能提出相關事證予以證明
    ，尚難認定兩造間有消費借貸關係存在。又原告無法舉證原
    告匯款1,500,000元予被告，係屬無法律上原因，因而受有
    損失，被告因此受有利益，兩造間亦無不當得利之情形。從
    而，原告本於消費借貸或不當得利之法律關係，請求被告給
    付1,500,000元，及自起訴狀繕本送達翌日起至清償日止，
     按年利率百分之5計算之利息，為無理由，不能准許。又原
    告之訴既經駁回，其假執行之聲請已失所附麗，併予駁回。
九、結論：原告之訴為無理由，依民事訴訟法第78條，判決如主
    文。
中    華    民    國    98    年    3     月    30    日
                      民事第二庭    法  官  侯明正
以上正本係照原本作成
如對本判決上訴，須於判決送達後20日內向本院提出上訴狀。
中    華    民    國    98    年    3     月    30    日
                                    書記官  程欣怡


司法院資訊處製作；財團法人民間司法改革基金會備份。
